【裁判字號】    95,訴,2065
【裁判日期】    950818
【裁判案由】    毒品危害防制條例
【裁判全文】
臺灣臺中地方法院刑事判決              95年度訴字第2065號
公  訴  人  臺灣臺中地方法院檢察署檢察官
被      告  甲○○
上列被告因毒品危害防制條例案件，經檢察官提起公訴（九十五
年度毒偵字第二八０三號），本院合議庭裁定進行簡式審判程序
，判決如下：
    主    文
甲○○施用第一級毒品，處有期徒刑柒月。
扣案之海洛因壹包（淨重零點零玖公克），沒收銷燬之；注射針
筒壹支、止血帶壹條，均沒收。
    犯罪事實
一、甲○○前因施用毒品案件，經觀察、勒戒後，認無繼續施用
    毒品之傾向，於民國九十四年六月十四日觀察、勒戒執行完
    畢釋放出所，並經臺灣臺中地方法院檢察署檢察官於同年月
    二十日以九十四年度毒偵字第二八六五號為不起訴處分確定
    。詎甲○○仍不知悔改，於上開觀察、勒戒執行完畢釋放出
    所後五年內，復因吸毒成癮而基於反覆施用第一級毒品之集
    合性犯罪故意，自九十五年二月初某日起至同年六月十一日
    中午十二時許止，以將海洛因置於針筒內注射之方式，在臺
    中縣東勢鎮○○街一九八號住處內，以平均每隔三至四日施
    用一次之頻率，密集施用第一級毒品海洛因多次。嗣於九十
    五年六月十一日下午三時三十分許，在臺中縣東勢鎮○○路
    與中興街口為警查獲，並當場扣得其所有之海洛因一包（淨
    重零點零九公克），及其所有供施用海洛因犯罪使用之注射
    針筒一支、止血帶一條，始悉上情。
二、案經臺中縣警察局東勢分局報請臺灣臺中地方法院檢察署檢
    察官偵查起訴。
    理    由
一、被告甲○○於準備程序中，先就上開犯罪事實為有罪之陳述
    ，且所犯係死刑、無期徒刑、最輕本刑為三年以上有期徒刑
    以外之罪，經本院合議庭依刑事訴訟法第二百七十三條之一
    第一項之規定，裁定由法官一人獨任進行簡式審判程序，合
    先敘明。
二、上開犯罪事實，業據被告甲○○於警詢及偵審中坦承不諱，
    並有法務部調查局鑑定通知書一紙附卷可稽，及海洛因一包
    （淨重零點零九公克）、注射針筒一支、止血帶一條扣案為
    憑。且被告於前揭時、地為警查獲後，經警採其尿液送驗結
    果，確呈嗎啡陽性反應（施用海洛因者會在其體內代謝為嗎
    啡成分殘留，並經由尿液排出），有中山醫學大學附設醫院
    藥物濫用檢測中心檢驗報告、尿液代號與真實姓名對照表各
    一份在卷可參，足徵被告前揭自白應屬實情。而被告前因施
    用毒品案件，經觀察、勒戒後，認無繼續施用毒品之傾向，
    於民國九十四年六月十四日觀察、勒戒執行完畢釋放出所，
    並經臺灣臺中地方法院檢察署檢察官於同年月二十日以九十
    四年度毒偵字第二八六五號為不起訴處分確定等情，有臺灣
    高等法院被告前案紀錄表、刑案資料查註紀錄表、不起訴處
    分書各一份附卷可按。本案事證已臻明確，被告犯行洵堪認
    定。
三、新舊法比較適用：
（一）查被告行為後，刑法第五十六條連續犯之規定業於九十四
      年一月七日修正公布刪除，並自九十五年七月一日施行，
      則被告行為後新法業已刪除連續犯之規定，此刪除雖非犯
      罪構成要件之變更，但顯已影響行為人刑罰之法律效果，
      自屬法律有變更。而被告在特定期間內多次施用海洛因犯
      行，符合舊法對於連續犯規定強調「概括犯意」及「罪名
      同一」之主、客觀要件，自得依修正前刑法第五十六條連
      續犯之規定論以裁判上一罪。但依新法既已將上開連續犯
      之規定廢除，對於類如吸毒等犯罪型態，是否會因適用數
      罪併罰而使刑罰過重產生不合理之現象，則容待學界及實
      務以補充解釋之方式，發展接續犯之概念，對於合乎「接
      續犯」或「包括的一罪」之情形，認為構成單一之犯罪，
      以限縮數罪併罰之範圍，用以解決上述問題（刑法第五十
      六條修正理由第四點參照）。
（二）而依最高法院八十六年台上字第三二九五號判例意旨，數
      行為於同時同地或密切接近之時地實施，侵害同一之法益
      ，各行為之獨立性極為薄弱，依一般社會健全觀念，在時
      間差距上，難以強行分開，在刑法評價上，以視為數個舉
      動之接續施行，合為包括之一行為予以評價，較為合理，
      方屬接續犯之範疇。足見「接續犯」之成立係以時、空密
      接性為前提要件，即透過對於同一法益之同種類侵害行為
      繼續不間斷之實行，業已稀釋個別行為之獨立性，致使刑
      法評價時將之視為單一、整體之犯罪行為，以符合社會一
      般人對於行為概念之認知，並與行為人之犯罪目的相互結
      合。惟被告多次施用海洛因犯行跨越期間長達四個月之久
      ，且其平均每隔三至四日施用一次，各次犯行間亦明顯可
      分而具有獨立性，核與前揭判例意旨所稱「數行為於同時
      同地或密切接近之時地實施」之特性並不相符，已難認合
      於「接續犯」之前提要件。
（三）至於學理上「包括一罪」概念中，與施用毒品之犯罪型態
      較有關聯者，應屬「集合犯」之態樣，此即依一般社會通
      念，特定犯罪行為具有反覆實施之特性，立法者於制定刑
      罰法律之初，亦已認知該種行為類型之反覆性，而有意藉
      由法條中客觀構成要件之行為要素，涵括上開具有反覆實
      施特性之數個犯罪行為，仍僅接受一次刑法之評價為已足
      。施用毒品犯罪通常極易成癮，一旦身染毒癮，即有於短
      時內密集施用之傾向，是就業已成癮之施用毒品者而言，
      如將個別施用行為在刑法上逐一評價並分別論處罪刑，恐
      係無視於該種犯罪類型反覆實施之特性，而有使行為人承
      受過度且顯不相當刑罰之疑慮。此乃立法者於制定毒品危
      害防制條例第十條第一、二項施用第一、二級毒品罪時所
      已知，參諸同條例就施用毒品者另有施予觀察、勒戒或強
      制戒治等戒除毒癮之保安處分，其理自明，將此反覆多次
      施用毒品犯行列入「集合犯」範疇而論以包括一罪，尚稱
      合理。
（四）再依學界近來針對刑法連續犯規定廢除後所提出之論述觀
      察，有認為「集合犯」是指立法者在系爭構成要件所描述
      、所預設之該當行為，本身就具有不斷反覆實施之特性，
      所以反覆實施行為被總括地當成或擬制為一個構成要件行
      為。基於吸毒成癮之道理，施用毒品雖然一次施用就已經
      足以該當系爭構成要件，但接連反覆數次施用毒品者，應
      僅評價為一個施用毒品行為，且依施用毒品具有成癮之特
      性，反覆成習之施用行為才是構成要件違反之典型與常態
      ，單一次之施毒行為毋寧說是例外，其性質上應列入構成
      要件行為單數之「集合犯」（參照國立臺灣大學法律學院
      副教授林鈺雄所著「跨連新舊法之施用毒品行為－兼論行
      為單數與集合犯、接續犯概念之比較」一文，刊載於臺灣
      本土法學雜誌第八十四期第一四八頁，二００六年七月號
      ）。有認為依「法的行為單數」即「構成要件行為單數」
      之概念探討，從刑法分則構成要件之規定，就法律概念，
      將數個自然意思、活動，融合為一法律上概念之行為，是
      為一個法律、社會評價之單位而成為一個法的行為單數，
      其種類如：複行為犯、集合犯、繼續犯，其中施用毒品罪
      即為集合犯之一例（參照東海大學法律系教授張麗卿所著
      「刑法修正與案件同一性－兼論最高法院九十年度台非字
      第一六八號判決」一文，刊載於月旦法學雜誌第一三四期
      第二二二頁，二００六年七月號）。有認為「集合犯」係
      分則立法時法律概念之創設，使該等行為必然可以包括複
      數之行為。依德國學說上之見解，係指諸如常業犯或習慣
      犯之多數行為，其各別行為本足以獨立成罪，但基於立法
      上刑事政策之考量，將其視為法律上之行為單一。而集合
      犯之複數行為，是建立在主觀要素之基礎上，即數個行為
      經由「反覆實施之意圖」，連結成法律上之一行為。則將
      施用毒品之行為視為集合犯，似未嘗不可（參照國立中正
      大學犯罪防治系教授高金桂所著「接續犯與連續犯之再探
      討」一文，刊載於「刑事法之基礎與界限－洪福增教授紀
      念專輯」第五二０、五二一頁，二００三年四月一版）。
      綜上，多數學說見解依據施用毒品具有成癮之特性，而將
      反覆施用毒品行為歸類為「集合犯」，乃德國學說上「構
      成要件行為單數」態樣之一種，僅應為包括一罪之評價，
      均無單就個別施用毒品行為論以數罪併合處罰之情形。
（五）而本次修法關於連續犯規定刪除之原因，固然係源於實務
      上對於連續犯「同一罪名」之認定過寬，所謂「概括犯意
      」亦經常可連綿數年之久，不無鼓勵犯罪之嫌，而使國家
      刑罰權之行使發生不合理之現象，故而將之刪除，應屬法
      務部所稱本次修法「寬嚴並進」之刑事政策中，較不利於
      行為人之從「嚴」措施。然施用毒品犯罪本質上具有成癮
      性、反覆性，所侵害者亦屬單一之社會公共法益，此與修
      法前針對多數侵害個人人身、財產法益之犯行而論以裁判
      上一罪相比，如將反覆施用毒品行為僅予以一次之刑法評
      價，較不致造成濫用連續犯規定之疑慮。況前揭修正理由
      更明示在廢除連續犯規定後，針對吸毒等犯罪類型，應發
      展「接續犯」及「包括一罪」之概念，以限縮數罪併罰之
      範圍，益見立法者亦深知施用毒品犯罪有其本質上之特殊
      性，倘行為人已因施用毒品成癮而反覆為同一之吸毒犯行
      ，仍應視其具體情形論以「構成要件之行為單數」，而為
      「包括一罪」，僅受一次之刑法評價，自不能徒執廢除連
      續犯規定係採從嚴之刑事政策，而謂修法後反覆多次施用
      毒品行為均應予以數罪併罰。
（六）準此以言，被告自九十五年二月初某日起至同年六月十一
      日反覆多次施用第一級毒品海洛因，且平均每隔三至四日
      施用一次，犯罪行為甚屬密集，顯見被告確已施用毒品成
      癮，揆諸前揭說明，在刑法第五十六條連續犯規定廢除後
      ，被告所為應論以「構成要件之行為單數」中之「集合犯
      」型態，為「包括一罪」，僅受一次之刑法評價。經比較
      新舊法之結果，雖同屬論以一罪，但舊法依連續犯規定應
      加重其刑，新法並無就「包括一罪」之犯罪型態應予加重
      之特別規定，自以新法較有利於被告。衡諸整體統合比較
      及不得割裂適用法律之原則，應依刑法第二條第一項後段
      之規定，一體適用新法即修正後之刑法予以論處。另後述
      關於刑法第三十八條沒收之規定亦於本次修法中有所變更
      ，惟從刑既附屬於主刑，在法律並無其他特別規定之情形
      下，應依主刑所適用之法律即新法宣告沒收（最高法院九
      十五年第八次刑事庭會議決議參照）。
四、查被告甲○○前因施用毒品案件，經觀察、勒戒執行完畢並
    釋放後，復於五年內再度施用第一級毒品海洛因，核其所為
    ，係犯毒品危害防制條例第十條第一項之施用第一級毒品罪
    。被告為供自己施用之目的而持有上開毒品，其於施用前後
    持有海洛因之低度行為，應為施用之高度行為所吸收，不另
    論罪。又被告因吸毒成癮，先後多次施用第一級毒品海洛因
    之犯行，因立法者業已考量身染毒癮者反覆施用毒品之特性
    ，乃將特定期間內之多數吸毒行為，擬制為法律構成要件之
    行為單數，為集合犯，僅屬包括一罪而受一次之法律評價。
    爰審酌被告曾因施用毒品犯行接受觀察、勒戒，竟未能從中
    記取教訓，深切體認毒品危害己身健康之鉅，反而再次趁隙
    施用海洛因，足見被告自制能力尚有未足，而有接受相當期
    間監禁教化之必要，以促其及早矯正吸毒惡習；惟念及施用
    毒品固戕害個人健康至鉅，然就他人權益之侵害仍屬有限，
    及其犯罪目的、手段、於警詢及偵審中坦承犯行之態度、具
    有高中肄業學歷之智識程度等一切情狀，量處如主文所示之
    刑，以示懲儆。扣案之海洛因一包（淨重零點零九公克），
    為毒品危害防制條例第二條第二項第一款所稱之第一級毒品
    ，應依同條例第十八條第一項前段之規定，沒收銷燬之。另
    扣案之注射針筒一支、止血帶一條，則為被告所有供施用海
    洛因犯罪使用之物，業據其於本院審理時供承至明，應依修
    正後刑法第三十八條第一項第二款之規定，宣告沒收。
據上論斷，應依刑事訴訟法第二百七十三條之一第一項、第二百
九十九條第一項前段，毒品危害防制條例第十條第一項、第十八
條第一項前段，刑法第十一條前段、第二條第一項後段、第三十
八條第一項第二款，判決如主文。
本案經檢察官蔡雯娟到庭執行職務。
中    華    民    國    95    年    8     月    18    日
                  刑事第七庭  法  官  高文崇
以上正本證明與原本無異。
如不服本判決，應於判決送達後10日內，向本院提出上訴狀（須
附繕本）。
中    華    民    國    95    年    8     月    21    日
                              書記官  林淑慧
附錄本案論罪科刑法條：
毒品危害防制條例第十條第一項：
施用第一級毒品者，處六月以上五年以下有期徒刑。


司法院資訊處製作；財團法人民間司法改革基金會備份。
